【裁判字號】    90,台上,2108
【裁判日期】    900412
【裁判案由】    違反貪污治罪條例
【裁判全文】
最高法院刑事判決                                九十年度台上字第二一○八號
    上  訴  人  甲○○
    選任辯護人  林詮勝律師
    上  訴  人  乙○○
右上訴人等因違反貪污治罪條例案件，不服台灣高等法院中華民國九十年一月十日第
二審更審判決（八十八年度上更(一)字第四四三號，起訴案號：台灣士林地方法院檢察
署八十四年度偵字第二八八四、二一○六六、四八七○號），提起上訴，本院判決如
左：
    主  文
原判決撤銷，發回台灣高等法院。
    理  由
本件原判決認定：上訴人甲○○於民國（下同）八十年一月至八十二年十二月間，擔
任台北市○○區○○路一號國立藝術學院約聘工程員。八十年四月二十六日，國立藝
術學院因發包興建教學大樓、學生活動中心、音樂廳特殊教室及校區環境整建等工程
，與竟成工程股份有限公司（以下簡稱竟成公司）簽定建築工程合約，工程總價計新
台幣（下同）一億六千二百六十萬元，其中音樂廳特殊教室六千五百十五萬九千四百
三十七元，教學大樓三千零一十一萬七千五百五十八元，活動中心五千三百八十七萬
二千零八十八元，環境整建工程六百三十四萬零三百九十九元，電梯工程七百十一萬
零五百十八元，並另與李祖原建築師事務所簽定委任契約，委請該事務所負責監造，
包括每期估驗計價請款之查核工作，甲○○當時為該校營繕組負責本件工程之承辦員
，負責每期估驗計價之書面查核等工作，為依據法令從事公務之人員。而依藝術學院
與竟成公司所簽定之建築工程合約第六條有關工程領款辦法之約定，上開工程無預付
款，開工後每十五日按完成工程點驗數量計付工程費百分之九十，並將其中業已施工
，但因施工不良或錯誤，經建築師書面指出修正或應拆除重做之部分工程價款扣除之
，如工程進度落後百分之二十以上時，得暫緩付款，俟進度趕上後，始行簽付工程款
，其工程款按期由營造商據實提出申請，並由建築師核定簽認轉該業主同意後支付，
又另約定營造商不得將工程全部或一部轉包他人施工，如有轉包情事，國立藝術學院
得終止合約。且依「各機關辦理公有建築物作業要點」有關施工監造之規定，主辦工
程機關應指派或聘僱監工，依照合約約定督促承包商如期開工，控制施工進度、按時
填報監工日報表，並送請主辦工程機關查核及確實監督承包商履行合約，按圖施工。
藝術學院對於該件工程之施工管理，並組有「工程估驗計價小組」，審核每期估驗計
價款之核付，甲○○當時為小組承辦人，因受該校前營繕組主任龐鴻傑與前總務長詹
惠登之指示，經常前往現場監督，察看工程進度與品質，了解該工程實際施工進度大
致如何，且明知竟成公司負責人夏益民於標得該件工程後，悉數違約將全部轉包予乙
○○承建並負責工地之管理。八十年六月間，初期工程進行尚稱順利，惟乙○○為偷
工減料及溢領工程款之便利，竟基於行賄之概括犯意，自八十一年一月起至同年十二
月間止，先後在藝術學院工地工務所，以三節（即端午節、中秋節及農曆過年）餽贈
為名，每次二萬或三萬元不等之款項，共計送賄款十萬元予甲○○（八十一年一月起
至同年十二月間，計經歷農曆過年、端午節、中秋節及農曆過年四個節氣，分別致贈
三萬及二萬元各二次），並於八十二年一月間，以其子林哲逸滿月為名，再於甲○○
台北市○○○路○段三○八巷三十九弄六號三樓住處致送賄款五萬元，甲○○並基於
概括之犯意，就前開違背職務上之行為，連續在上述時地，五次收受上開賄款共十五
萬元。嗣乙○○意圖為自己不法之所有，並基於概括犯意，為偷工減料，自八十一年
上半年起，開始在柱配鋼筋施工材料方面，偷工減料，經審計部派員於八十一年七月
二十二日及二十三日至該工地進行抽檢，結果檢出教學大樓及活動中心工程之柱配置
鋼筋計有二十六種與設計圖說不符，音樂廳及學生活動中心並有進度落後之情形。乙
○○復基於上開犯意圖以重複計價（不實造出以前計價單上之累計估驗數量之數字）
或超計價溢領工程款之方式，由其本人或授意其工地主任設法虛報當期請領工程款之
施工數量，即以少報多，以詐領估驗計價款，而自八十一年十一月間起，僱用李祖原
建築師事務所之現場監工李世宏擔任其工地主任，另僱用工務助理林宏維擔任每期估
驗計價單之抄寫，送請用印等工作。乙○○計自八十一年八月起，迄至八十二年四月
間止，將有關於音樂廳特殊教室新建工程自第九期至第十四期，及教學大樓新建工程
自第八期至第十期之間之估驗計價，以上述方式詐領工程款共計一千三百九十八萬三
千一百七十八點二○元。而負責每期工程估驗計價款書面查核工作之甲○○，明知乙
○○圖以重複計價或超計價方式溢（詐）領工程款，且對於承造商計價方面之施工數
量方面，認建築師未盡監造之責，時有意見，要求修改，退回承商要求重做估驗計價
單，且李祖原建築事務所派駐藝術學院之工地主任方世柱，有時亦發現估驗計價明細
表所列數目與實際施工數量不符，提出質疑，並曾退回。八十一年十月間，方世柱因
受承造商指責刁難，承造商並指校方承辦人已答應付款，乃表示祇要學核承辦單位同
意付款，伊即無意見蓋章通過。為此，乙○○乃與甲○○私下溝通，請款之程序遂有
時改為由前開工務助理林宏維抄寫完成估驗計價單後，先送甲○○初審，造成方世柱
均消極未表示查核意見之情形，弊端滋生。另音樂廳新建工程，其工程進展嚴重落後
，甲○○於主管審核乙○○提出之估驗計價款時，雖明知乙○○已有超計價溢領工程
款之情事，且自八十一年十月間即開始作作停停，迨八十一年十二月初，累積計價百
分比，已超過實際工程進度比百分之五十八，但因見乙○○經常帶同其保鏢出入工地
，心理上有所畏懼，且認其已數次收受過乙○○給付之上述賄款，乃與乙○○共同意
圖不法之所有，並基於概括之犯意，就該期間之計價審核，未予反對超計價溢領工程
款情事，有時縱有意見，經乙○○與其協調後，對超計價之請求，亦祇作部分刪減，
於審核文件上，竟均徒以「所有計價文件均經建築師簽署認可」等出自方世柱等之不
確實查核報告執為認定之依據，違背職務，未嚴格把關及依實情作出其查核意見，使
乙○○獲得不法利得，前後得以詐得上述工程款。又方世柱（另案判決確定）前為李
祖原建築師事務所派駐上述藝術學院新建工程之工地主任，奉命負責上述工程之監造
事宜。八十一年九月十六日，藝術學院以藝院總字第二四三五號函知竟成公司及李
祖原建築師事務所，謂對於日後工程計價數量，請建築師檢附數量計算明細表或簽註
「本次計價數量與實作數量，經建築師核算結果相符」之字樣，以利核辦，嗣經該建
築師事務所與校方商洽結果，改為得僅由現場監造工程師簽註上述文字字樣即可，不
必為建築師本人簽註。方世柱明知承造商乙○○圖以重複計價或超計價方式詐（溢）
領工程款，竟與乙○○共同意圖為自己不法之所有，並基於概括之犯意，明知音樂廳
特殊教室第十期、第十二期、第十三期之計價以及教學大樓工程第八、九期之計價中
，關於當期估驗數量與實作數量不符，尤以音樂廳特殊教室工程施工之進度有嚴重落
後情事，竟由方世柱於各該期之估驗計價小組會審紀錄表建築師查核意見項下，或虛
載：「估驗數量與實作數量相符」「本次估驗與實際數量相符」字樣，或於代筆人林
宏維所填註：「估驗數量經核對與實做數量相符」之字樣上蓋章認證之，明知不實而
予登載，並將蓋章後之會審紀錄表交付承包商，持以行使，足以生損害於國立藝術學
院對於當期估驗計價款查核之正確性，並使乙○○取得當期之溢付款。嗣前開工程於
八十二年三月二日全面停工（迄至八十三年一月間乙○○又將工程轉包予陳勝智），
經審計部派員調查及依據藝術學院提供實際施工狀況計算結果，核計出前述承商超計
價溢領之工程款等情，因而撤銷第一審關於上訴人兩人部分不當之判決，改判論處上
訴人甲○○連續依據法令從事公務之人員，對於違背職務之行為，收受賄賂，論處上
訴人乙○○連續對於依據法令從事公務之人員，關於違背職務之行為，交付賄賂之罪
刑，固非無見。
惟查本件工程之承包商竟成公司於八十一年十一月二十四日始發函通知國立藝術學院
申報上訴人乙○○為該公司駐工地管理人（見甲○○第三審上訴理由狀檢附上訴二）
；原審另又論斷：竟成公司於標得前開工程後，轉包予乙○○，故由乙○○出具代為
管理之切結書（見原判決第三十七頁），原審未遑查明本件工程究竟是否由竟成公司
轉包乙○○及何時轉包，又為何竟成公司遲至八十一年十一月間始申報乙○○為工地
負責人等項，逕認乙○○早自八十一年一月起即為本件工程向甲○○行賄，自嫌率斷
。次查，關於上訴人間行賄、受賄十萬元部分，原判決於事實中記載「乙○○自八十
一年一月至同年十二月間止，以三節（即端午、中秋、及春節）餽贈為名，每次二萬
元或三萬元不等之款項，共計送賄款十萬元予甲○○（八十一年一月至同年十二月間
，計經農曆過年、端午節、中秋節及農曆過年四個節氣，分別致贈三萬元及二萬元各
二次）」（原判決第三頁），亦核與上開期間應僅經歷農曆過年、端午節、中秋節各
一次之農曆節日制度不符。同判決理由認定：甲○○自白自八十一年一月起至同年十
二月間，分別收受乙○○致贈三萬元及二萬元各二次，未背離事實云云（原判決第三
十二頁），即非有據。再查，關於上訴人間行賄、受賄五萬元部分，原判決理由論述
甲○○供稱：「另外五萬元是在八十二年約二、三月間，因我急需用錢，開口向乙○
○借的，這五萬元，我事後有還，是無息償還」，嗣已自白供承：「另外五萬元是我
生兒子林哲逸滿月，他給我賀禮……」，是該自白內容即難謂無瑕疵可指云云（原判
決第三十二、三十三頁），似認甲○○所稱：五萬元借款，實為其子滿月時乙○○所
送賀禮，而非另有五萬元之借款，但就此所供先後兩筆五萬元，何以認係同一筆賄款
而甲○○自白「難有瑕疵可指」，並未明其理由及其所憑之證據，亦有疏。又查
，證人林宏維供稱：「伊聽乙○○及方世柱二人透露，乙○○曾送錢予甲○○……」
等語；共同被告方世柱供稱「只我曾問乙○○說，你怎麼敢對業主這樣子，乙○○對
我說，你自己去想……」等語（原判決第三十一頁），均屬供述聽自他人之傳聞，原
審未注意審酌該項傳聞證據是否具有完全之證據能力，逕採為甲○○自白受賄及乙○
○行賄之補強證據，復難謂無判決不備理由之違誤。此外，關於原判決認定上訴人等
詐領工程款一千三百九十八萬餘元部分，上訴人甲○○主張：其中教學大樓工程款計
價第八期至第十期，音樂廳工程款計價第十二期至第十四期，學校均採監督付款方式
，直接發給下包之廠商，並非乙○○所領取；其中音樂廳工程款計價自第九期至第十
一期，係由宮寶安所製報，亦非乙○○所處理，此有上證五可證云云（見甲○○第三
審上訴理由狀第肆項暨檢附上證五彙整資料表），上開部分工程款能否認定上訴人等
亦有詐領之犯意聯絡，並已詐領既遂，非無疑問，究竟實情如何，案經發回，併請注
意審酌及之。以上或為上訴意旨所指摘，或為本院得依職權調查之事項，應認原判決
仍有撤銷發回更審之原因。
據上論結，應依刑事訴訟法第三百九十七條、第四百零一條，判決如主文。
中      華      民      國     九十     年      四      月     十二     日
                              最高法院刑事第二庭
                                  審判長法官  莊  來  成
                                        法官  呂  潮  澤
                                        法官  謝  俊  雄
                                        法官  白  文  漳
                                        法官  蘇  振  堂
      右正本證明與原本無異
                                              書  記  官
中      華      民      國     九十     年      四      月     十八     日


司法院資訊處製作；財團法人民間司法改革基金會備份。
